【裁判字號】    97,訴,890
【裁判日期】    970523
【裁判案由】    確認委任關係不存在等
【裁判全文】
臺灣板橋地方法院民事判決               97年度訴字第890號
原      告  和業投資股份有限公司
法定代理人  丁○○
訴訟代理人  賴盛星律師
複代理人    劉淑琴律師
被      告  聯勝科技股份有限公司
法定代理人（即清算人）
            戊○○
            乙○○
            甲○○
                        號
            丙○○
上列當事人間請求確認委任關係不存在等事件，經本院於民國97
年5 月22日言詞辯論終結，判決如下：
    主  文
被告應向經濟部辦理解除原告之董事職務登記。
原告其餘之訴駁回。
訴訟費用由被告負擔。
    事實及理由
壹、程序方面：
    本件被告未於言詞辯論期日到場，核無民事訴訟法第386 條
    各款所列情形，爰依原告聲請，由其一造辯論而為判決。
貳、實體方面：
一、本件原告起訴主張：
  (一)緣原告因投資而持有被告公司股份62萬4492股，成為被告公
    司之法人股東，並依公司法第27條第2 項規定以法人股東當
    選為被告公司之董事，並指派丁○○為代表行使董事職務，
    故依法原告與被告公司間即因股東會之選任擔任董事職務而
    具有委任關係，合先敘明。
  (二)原告於選任並擔任被告公司董事之職務後，既為委任關係，
    依法即得隨時辭卸董事之職務。而原告於91年9 月10日向被
    告公司請辭董事之職務，原告當時為求慎重起見，乃係親自
    將辭職書送至被告公司董事會，並經被告公司董事會以向經
    濟部登記之印鑑章收文，則原告於辭任之通知到達被告時，
    即已喪失被告公司董事之資格，原告與被告間因選任行為及
    承諾表示而成立之委任關係，即當然終止。又依公司法第
    393 條第2 項之規定，董事之姓名及持股，乃屬股份有限公
    司應登記之事項，故於原告辭任被告公司之董事職務後，依
    公司法第387 條第4 項授權立法所訂之「公司之登記及認許
    辦法」第15條之規定，被告即應向主管機關辦理董事之解任
    登記，惟被告公司並未依法辦理原告之解任及變更登記，致
    在經濟部商業司之工商登記資料上仍列原告為被告公司之董
    事，嗣被告公司遭主管機關經濟部於93年1 月27日經授商字
    第0933463418號函廢止被告公司登記在案，惟因被告未向經
    濟部辦理原告董事職務之解任登記，致原告公司之代表丁○
    ○以因被告公司欠繳罰鍰413 萬6100元，遭財政部限制出境
    ，造成原告公司無限之困擾。
  (三)原告既已辭卸被告公司董事之職務，惟因被告未向經濟部辦
    理董事變更登記，致經濟部商業司之被告公司登記事項中，
    仍係列載原告為被告公司之董事，以致依法不得對抗第三人
    ，使原告在私法上之地位有受侵害之危險，而此項危險即得
    以確認判決除去之，從而，原告即有受確認判決之法律上利
    益存在，依法自得提起本件確認原告與被告間之委任關係不
    存在之訴訟。
  (四)有關董事既為股份有限公司依法應登記之事項，則其解任亦
    屬應辦理變更登記，故被告於原告辭任其董事職務後，即有
    向主管機關辦理原告等解任董事登記之義務。
  (五)為此，請求：確認原告與被告間之委任關係不存在，被
    告應向經濟部辦理解除原告之董事職務登記。
二、被告經合法通知，未於言詞辯論期日到場爭執，亦未提出書
    狀為任何抗辯或陳述。
三、經查：
  (一)原告因投資而持有被告公司股份62萬4492股，成為被告公司
    之法人股東，並曾依公司法第27條第2 項規定以法人股東當
    選為被告公司之董事，並指派丁○○為代表原告公司行使董
    事職務，故依法原告與被告公司間曾因股東會之選任擔任董
    事職務而具有委任關係，有公司資料查詢表1 件（詳原證一
    ）在卷足憑。
  (二)原告於91年9 月10日向被告公司請辭董事職務，而將辭職書
    送至被告公司董事會，並被告公司董事會蓋用向經濟部登記
    之印鑑章，亦有辭職書1件（詳原證二）在卷可稽。
  (三)原告公司於91年9 月10日向被告公司請辭董事職務後，被告
    迄今仍未向經濟部辦理解除董事職務之登記，
四、本件爭點與本院判斷：
  (一)原告請求確認兩造間委任關係不存在部分：
  經查原告主張其與被告公司間之委任關係，已因原告於91年
    9 月10日向被告公司請辭董事職務而終止之事實，被告已於
    相當時期受合法之通知，而未於言詞辯論期日到場，亦未提
    出準備書狀爭執，依據民事訴訟法第280 條第3 項前段之規
    定，對於原告主張兩造間之委任關係已終止之事實，視同自
    認，且原告亦於本院97年5 月22日審理時陳稱：起訴前未獲
    得被告否認有終止董事職務之訊息等語，則兩造間就原告已
    終止委任關係之事實，並無爭執，原告對於被告起訴請求確
    認兩造間之委任關係不存在，顯然欠缺受確認判決之法律上
    利益，不應准許。至於原告主張：其因被告未向經濟部辦理
    原告董事職務之解任登記，致原告公司之代表丁○○以因被
    告公司欠繳罰鍰413 萬6100元，遭財政部限制出境，造成原
    告公司無限之困擾等語，該限制出境之危險得否以確認之訴
    除去，茲分項析述如后。
  按「公司設立登記後，有應登記之事項而不登記，或已登記
    之事項有變更而不為變更之登記者，不得以其事項對抗第三
    人。公司經理人之委任、解任、調動，應於到職或離職後十
    五日內，將左列事項，向主管機關申請登記：一、經理人之
    姓名、職稱、住所或居所。二、經理人是否股東或董事。三
    、經理人到職或離職年、月、日，公司法第12條及第402 條
    第1 項亦分別定有明文。原判決之理由略謂：按公司經理人
    之委任、解任、調動，應於到職或離職後十五日內向主管機
    關申請登記，此一應登記事項而未登記，不得以其事項對抗
    第三人，原告訴稱其於83年度曾任萬海航運公司經理，並檢
    附在職證明及萬海公司82年6 月15日董監事會議紀錄影本，
    惟據經濟部86年6 月10日經商(一)字第86209014號函，略以
    前開萬海公司82年6 月15日董監事會議紀錄討論事項第5 案
    （即聘原告為對外關係室經理）並未向該部申請變更登記，
    原告自不得以該未經申請變更登記之事項對抗稽徵機關。」
    行政法院87年判字第1532號判決著有明文。查無論原告主張
    其於91年9 月10日辭任被告公司董事職務是否係屬真實，惟
    其既未向經濟部辦理解除原告公司董事職務之登記，即不得
    以其非被告公司負責人之事實對抗財政部，則財政部自得以
    被告公司積欠營業稅款為由，對於原告負責人為入出境之限
    制，先予敘明。
  次按「前項營業人申請變更登記或註銷登記，應於繳清稅款
    或提供擔保後為之。」加值型及非加值型營業稅法第30條第
    2 項定有明文。再者，稽徵機關報請限制營利事業負責人出
    境後，發生公司登記負責人變更而營業登記負責人未准變更
    之情事，則仍應限制營業登記負責人，亦有財政部83年9 月
    22日台財稅第830432027 號函釋在案。查本件被告公司積欠
    罰鍰413 萬610 元，致被告公司登記負責人（即全體董事）
    遭財政部函請內政部入出國及移民署限制出境之事實，有財
    政部97年3 月18日台財稅字第0970082865號函（即原證三）
    1 件在卷足憑。則縱被告已為原告辦理解除董事職務之公司
    登記，但於被告公司負責人繳清稅款前，仍不得向稅捐機關
    辦理營業登記負責人之變更，而稅捐機關是否解除營業登記
    負責人，係以營業登記為準，因此，縱原告已辦理解除董事
    職務之公司登記，稅捐機關依法仍不得解除原告公司負責人
    入出境之事限，原告公司負責人遭限制入出境之危險，無從
    因辦理解除公司董事職務之登記而排除，更無從以確認兩造
    是否有委任關係之確認訴訟而排除，至為明確。
  再按「依第2 條規定限制營利事業負責人出境後，如營利事
    業之負責人有變更時，應以變更後之負責人為限製出境對象
    。但經查明變更後原負責人仍屬該營利事業之受僱人、股東
    、合夥人或為變更後負責人之配偶、三親等以內之親屬者，
    應繼續限制其出境。」限制欠稅人或欠稅營利事業負責人出
    境實施辦法第4 條定有明文。查本件原告於辦理解除被告公
    司董事職務之登記後，仍為被告公司之股東，因此，縱令稅
    捐機關已受理原告公司申請變更負責人之營業登記，揆諸上
    揭辦理，原告公司負責人所受入出境之限制，亦不因而得以
    解除。
  綜上所述，原告主張其所受不利益之危險，並無法以確認判
    決除去，則其起訴確認兩造間委任關係不存在，欠缺應受判
    決之法律上利益，不應准許。
  (二)原告請求被告公司辦理解除董事職務之登記部分：
  按董事乃股份有限公司應登記事項，主管機關應予公開，任
    何人得向主管機關申請查閱或抄錄，公司法第393 條第2 項
    第5 款定有明文。次按公司之登記或認許，應由代表公司之
    負責人備具申請書，連同應備之文件一份，向中央主管機關
    申請，由代理人申請時，應加具委託書；前項代表公司之負
    責人有數人時，得由一人申辦之，公司法第387 條第1 項、
    第2 項亦定有明文。
  經查原告主張其於91年9 月11日辭卸被告公司董事職務之事
    實，已據提出蓋用被告公司章之辭職書1 件為證（詳原證二
    ），自堪信兩造之委任關係已因原告提出辭職書而終止，則
    原告依據公司法387 條規定與委任法律關係，請求被告向主
    管機關經濟部辦理解除原告董事職務之登記，為有理由，應
    予准許。
五、從而，原告依據公司法第387 條規定與委任之法律關係請求
    被告向經濟部辦理解除原告董事職務之登記，為有理由，應
    予准許，逾此之請求，即屬無據，應予駁回。
六、結論：原告之訴為一部有理由，一部無理由依民事訴訟法第
    385 條第1 項前段、第79條，判決如主文。
中    華    民    國    97    年    5     月    23    日
                  民事第三庭法  官  何君豪
以上正本係照原本作成
如對本判決上訴，須於判決送達後20日內向本院提出上訴狀
中    華    民    國    97    年    5     月    23    日
                            書記官  黃琴茜


司法院資訊處製作；財團法人民間司法改革基金會備份。
